臺灣高等法院民事判決　　　　　　　　　 96年度上字第509號
上　訴　人 甲○○
訴訟代理人 林富村律師
被 上訴 人 乙○○
訴訟代理人 王寶輝律師
複代理人　 商桓朧律師
上列當事人間請求移轉抵押權設定等事件，上訴人對於中華民國
96年4 月27日臺灣士林地方法院第一審判決提起上訴，本院於96
年8 月21日言詞辯論終結，判決如下：
    主  文
上訴駁回。
第二審訴訟費用新臺幣肆萬陸仟零伍拾元由上訴人負擔。
    事實及理由
一、上訴人主張：坐落於臺北市○○區○○段三小段393-3 地號
    土地（下稱系爭393-3 號土地），係被上訴人於民國（下同
    ）76年8 月20日向訴外人施國正以新台幣（下同）1,130 萬
    元購得，施國正於76年9 月4 日為被上訴人設定本金最高限
    額抵押權1,200 萬元（下稱系爭抵押權），藉以擔保系爭
    393-3 號土地日後經政府徵收時，被上訴人對於施國正得類
    推適用民法第225 條第2 項之請求權或債務不履行之損害賠
    償請求權；施國正為確保被上訴人就系爭393-3 號土地，於
    政府徵收前之使用收益權，復於76年9 月12日就系爭393-3
    號土地為被上訴人設定無償、不定期限之地上權（下稱系爭
    地上權）。嗣被上訴人於77年6 月間，就系爭393-3 號土地
    80% 之所有權出賣予上訴人，被上訴人尚保有20% 之所有權
    ，兩造並於77年10月17日訂立協議書（下稱系爭協議書），
    其中第4 條載明：「甲（即上訴人）乙（即被上訴人）雙方
    所有臺北市○○區○○段三小段內之綠地地號390-1、
    390-2、391-1、391- 2、392-1、392-2、393-1、393-2、
    393-3、393-4共十筆所有權登記甲○○、簡惠美、乙○○及
    施國正（設定抵押之393-3）等名義，雙方協定暫時不變更
    名義，俟政府徵收後，所有價款按照甲方佔百分之捌拾，乙
    方佔百分之貳拾的比例分配之」。而系爭土地雖為「綠地」
    ，惟政府並無徵收計畫，確定無從徵收，則本件清償期應視
    為業已屆至，上訴人自得依系爭協議書之約定及民法第348
    條第1 項、第349 條之規定，請求被上訴人將系爭抵押權及
    系爭地上權之80% 權利移轉登記予上訴人。又被上訴人無法
    律上之原因取得系爭抵押權及系爭地上權之80% ，而受利益
    ，致上訴人受損害者，上訴人自亦得依不當得利規定，請求
    移轉系爭抵押權及地上權登記予上訴人，以返還其利益等語
    。原審為上訴人敗訴之判決，上訴人不服，提起上訴，並聲
    明：(一)原判決廢棄。(二)被上訴人應將坐落台北市○○區○○
    段三小段393-3 地號土地於76年9 月4 日所設定最高限額
    1,200 萬元之抵押權，及於76年9 月12日所設定之地上權，
    各移轉80% 之權利予上訴人。
二、被上訴人則以：兩造於73年11月7 日由上訴人出資80% 、被
    上訴人出資20% ，以上訴人名義向法院投標買受坐落於台北
    市○○區○○段三小段390 地號土地後，於74年間與同段
    391、392、393及393-5 地號土地所有權人即訴外人林正治、
    林有志、林雲、林攀攀、林棼棼、施國正等人為共同起造人
    ，在上開土地合建「黃石翠庭」大樓（下稱系爭大樓）。為
    取得更有利之建築條件，自上開土地分別割出同段390-1、
    390-2、391-1、391-2、392-1、392-2、393-1、393-2及
    393-4 等地號土地，並開闢為公園綠地。被上訴人於75年10
    月18日向施國正買受其所有上開393、393-1、393-2、393-4
    、393-5 等地號土地，施國正要求被上訴人須同時買受其所
    有同段之系爭393-3 號土地。另上訴人亦向部分起造人分別
    買受同段391、392、391-1、391-2、392-1、392-2等地號土
    地，並登記予簡惠美。兩造分別買得合建土地後，即將上開
    起造人名義變更為被上訴人及上訴人指定之兄弟姊妹及訴外
    人吳順靖、吳三益、吳順同、吳寶珠、吳維漢及簡惠美等人
    。嗣系爭大樓之興建案於77年間經主管機關准予發給建造執
    照，經兩造結算，系爭大樓全體起造人應負擔之建築費用為
    13,384萬元，被上訴人應負擔20% 之建築費用26,768,000元
    。吳順靖以上訴人名義，表示欲買受被上訴人就系爭大樓建
    物權利20% 中一半的權利；被上訴人於上訴人購買時，表示
    保留地下室停車位20% 之權利，兩造僅按地下1 樓A、1至12
    樓層之價格、坪數，結算被上訴人所有20% 建物權利之價值
    為11,820萬元，經扣除被上訴人分得之建築物價值後，上訴
    人應給付被上訴人6,394 萬元，惟被上訴人當時因信賴上訴
    人所提出之結算表，一時不查遭其欺罔，而以6,100 萬元價
    格與上訴人簽訂系爭協議書，出賣系爭大樓地下1 樓A、1至
    12樓層等建物20% 中一半之權利，致受有294 萬元之損失。
    系爭協議書所載之6,100 萬元，僅係兩造結算系爭大樓地下
    1 樓A、1至12樓層等建物10% 權利之對價，並未包含系爭
    393-3 地號土地之對價。詎上訴人竟利用被上訴人對其信賴
    ，於系爭協議書上，偷偷加載系爭393-3 號土地之地號，故
    上訴人主張其曾向被上訴人買受系爭393-3 號土地，並非實
    情。關於上訴人請求被上訴人將系爭抵押權及地上權各80%
    之權利讓與予上訴人，顯係請求被上訴人將系爭抵押權與其
    基礎法律關係分離而為讓與，違反民法第870條規定，其訴
    顯無理由。且依系爭協議書第4條約定，兩造已明確約定，
    於政府徵收系爭393-3 號土地前，「暫時不變更登記名義」
    ，俟政府徵收後，再依約定之比例分配補償金。於政府徵收
    系爭393-3 號土地前，約定之清償期並未屆至，且系爭
    393-3 號土地縱經政府徵收，上訴人對於被上訴人依約亦僅
    有請求被上訴人分配80% 之補償金之請求權，並無請求被上
    訴人移轉系爭抵押權及系爭地上權之權利。又系爭抵押權及
    系爭地上權，係於76年9 月4 日、9 月12日所分別設定，上
    訴人竟遲至95年7 月28日始提起本件訴訟，已逾時效期間，
    被上訴人依法自得拒絕履行。再被上訴人係因施國正之給付
    而取得系爭抵押權及地上權，具有法律上原因，自無不當得
    利之可言等語，資為抗辯。原審為被上訴人勝訴之判決，上
    訴人不服，提起上訴，被上訴人則答辯聲明：上訴駁回。
三、經查：被上訴人曾於76年8 月20日向訴外人施國正買受系爭
    土地，並簽訂不動產買賣契約書，被上訴人已繳納620 萬元
    之價金予施國正。施國正曾於76年9 月4 日以系爭393-3 號
    土地為被上訴人設定權利價值1,200 萬元之本金最高限額抵
    押權，實際上施國正與被上訴人並無消費借貸法律關係存在
    。施國正另於76年9 月12日以系爭393-3 號土地設定無償、
    不定期限、權利範圍377 平方公尺之地上權與被上訴人。兩
    造並曾於77年10月17日簽訂系爭協議書。施國正尚未將系爭
    393-3 號土地移轉登記與被上訴人所有等事實，為兩造所不
    爭執，並有不動產買賣契約書、買賣契約書附表、土地登記
    謄本、協議書等件附卷可稽（見原審卷第11至第22頁），自
    堪信為真實。
四、按稱買賣者，謂當事人約定一方移轉財產權於他方，他方支
    付價金之契約，民法第345 條第1 項定有明文。本件上訴人
    主張兩造間系爭協議書包括系爭393-3 號土地在內，被上訴
    人則否認之，並辯稱：伊係為向訴外人施國正買受同段393
    、393-1、393-2、393-4、393-5等與系爭大樓合建案相關之
    土地，依施國正要求始一併買受系爭393-3 號土地，故系爭
    協議書第4 條之約定，實不包括系爭393-3 號土地在內，而
    係上訴人利用被上訴人對其信賴所事後偷偷加載云云。經查
    ：依兩造間系爭協議書第4條記載之內容，就其上下文句記
    載方式、用語及排列順序觀之，「393-3」之記載係以打字
    方式為之，且係在「393-2」、「393-4」之間，而依「
    393-2 」、「393-3」、「393-4」之順序排列，顯難認為「
    393-3 」之文字係在系爭協議書作成之後始加載；而被上訴
    人就其所辯「393-3 」係上訴人利用被上訴人對其信賴所偷
    偷加載乙節，亦未舉出任何事證足以證明，是被上訴人此部
    分抗辯即難憑採。況系爭393-3 號土地既與系爭大樓合建案
    所坐落之土地相毗鄰，縱非系爭大樓合建案坐落基地之一部
    分，然被上訴人既係因系爭大樓合建案始向施國正一併買受
    系爭393-3號土地，則兩造於簽訂系爭協議書時，亦將系爭
    393-3 號土地與系爭大樓坐落基地之土地一併作整體之約定
    ，就土地之利用而言，難認與常情有何相悖之處，是被上訴
    人辯稱系爭393-3 地號土地係上訴人利用被上訴人對其信賴
    所偷偷加載於系爭協議書，系爭393-3 號土地並不在系爭協
    議書範圍內云云，委無足採。故系爭協議書約定之內容，應
    按其文字之記載，認為係包括系爭393-3 號土地在內。
五、次按物之出賣人，負交付其物於買受人，並使其取得該物所
    有權之義務，又出賣人應擔保第三人就買賣之標的物，對於
    買受人不得主張任何權利，民法第348 條第1 項、第349 條
    固分別定有明文。惟依民法第351 條規定，買受人於契約成
    立時，知有權利之瑕疵者，出賣人不負擔保之責，但契約另
    有訂定者，不在此限。本件上訴人主張系爭393-3 土地係屬
    綠地，因政府並無徵收計畫，確定無從徵收，因此系爭協議
    書第4 條約定之清償期已屆至，上訴人自得依系爭協議書之
    約定及民法第348 條第1 項、第349 條之規定，請求被上訴
    人將系爭抵押權及系爭地上權之80% 權利移轉登記予上訴人
    等語；被上訴人則辯稱：系爭協議書第4 條約定之清償期尚
    未屆至，被上訴人尚不須負交付買賣標的物之責、亦不須負
    權利瑕疵擔保之責等語。
（一）經查：兩造間系爭協議書第4條約定：「甲、乙雙方所有
      台北市○○區○○段三小段內之綠地地號390-1、390-2、
      391- 1、391-2、392-1、392-2、393-1、393-2、393-3、
      393-4 共十筆土地所有權登記甲○○、簡惠美、乙○○及
      施國正（設定抵押之393-3 ）等名義，雙方協議暫不變更
      名義，俟政府徵收後，所有款按照甲方佔百分之捌拾、乙
      方佔百分之貳拾的比例分配之」等語（見原審卷第19頁、
      第20頁），依此約定，於政府徵收上開約定包括系爭
      393-3 號土地（計10筆土地）前，「暫時不變更登記名義
      」，俟政府徵收後，再依約定之比例分配徵收補償金，足
      見於政府徵收系爭393-3 號土地前，約定之清償期（分配
      徵收補償金之期日）並未屆至。又經原法院向台北市工務
      局函查系爭393-3 號土地目前有無徵收計畫，將來是否可
      能會徵收等情，經台北市工務局水利工程處以96年2 月15
      日北市公水河字第09630554600 號函覆「有關本市○○區
      ○○段3 小段393-3 地號土地本處目前並無徵收計畫，未
      來將視磺溪整理治理需求再行檢討辦理」（見原審卷第
      192 頁、第194 頁），顯見系爭393-3 號土地目前雖無徵
      收計畫，但將來視需求再行檢討後，仍有可能辦理徵收，
      並非確定不予徵收，是本件清償期即屬尚未屆至。則上訴
      人主張系爭土地因政府無徵收計畫，確定無從徵收，系爭
      協議書第4 條約定之清償期已屆至云云，既乏證據以實其
      說，即無足採。
（二）次查：兩造間系爭協議書第4 條，既約定「俟政府徵收後
      ，所有款按照甲方佔百分之捌拾、乙方佔百分之貳拾的比
      例分配之」等語，堪認兩造就清償期（得分配徵收補償金
      之時日）屆至時之給付內容亦有明確之約定，即系爭
      393-3 號土地經政府徵收時，上訴人僅有請求被上訴人分
      配80% 徵收補償金之請求權，並無請求被上訴人移轉系爭
      393-3 號土地所有權或其他之權利。
（三）再查：兩造於簽訂系爭協議書時，均明知系爭393-3 號土
      地係登記在訴外人施國正之名下，且約定被上訴人不需將
      系爭393-3 號土地80% 所有權移轉登記與上訴人，而另約
      定待政府徵收時，由上訴人取得徵收補償金之80% 。足見
      上訴人於訂約時不僅明知系爭土地登記在第三人名下，且
      與被上訴人為給付之特別約定，則被上訴人所負權利瑕疵
      擔保責任，僅在「於清償期屆至，政府徵收系爭393-3 號
      土地而發放徵收補償金後，被上訴人不能履行按80% 之比
      例分配徵收補償金予上訴人」之情形下始負之。反之，清
      償期尚未屆至時，被上訴人既無移轉系爭393-3 號土地所
      有權及其他權利之義務，自無庸負權利瑕疵擔保責任。
（四）綜上所述，本件履行期尚未屆至，被上訴人尚無庸負權利
      瑕疵擔保責任，則上訴人主張依系爭協議書第4 條、民法
      第348 條第1 項、第349 條規定，請求被上訴人將系爭
      393-3 號土地上所設定之系爭抵押權、系爭地上權，各移
      轉80% 權利與上訴人，自無理由。
六、再按無法律上之原因而受利益，致他人受損害者，應返還其
    利益，雖有法律上之原因，而其後已不存在者，亦同。民法
    第179 條定有明文。本件訴外人施國正雖曾於76年9 月4 日
    以系爭393-3 號土地為被上訴人設定權利價值1,200 萬元本
    金最高限額之系爭抵押權，又於76年9 月12日以系爭393-3
    號土地設定無償、不定期限之系爭地上權與被上訴人，惟被
    上訴人取得系爭抵押權及系爭地上權之設定，係因其與施國
    正之間，就系爭393-3 號土地訂有買賣契約，預期政府可能
    徵收系爭393-3 號土地，而另行約定施國正為被上訴人先設
    定系爭抵押權，作為「系爭393-3 號土地經政府徵收時，被
    上訴人對於施國正類推適用民法第225 條第2 項之請求權或
    債務不履行損害賠償請求權」之擔保，並為確保被上訴人就
    系爭393之3地號土地，於政府徵收前之使用收益權，另約定
    施國正應為被上訴人設定無償、不定期限之系爭地上權。是
    被上訴人受有設定系爭抵押權及系爭地上權之利益，係因其
    與施國正間之約定，自有法律上原因，而不構成不當得利。
    況上訴人既無依系爭協議書第4 條約定，請求被上訴人將系
    爭393-3 號土地上所設定之系爭抵押權、系爭地上權各移轉
    80% 權利與上訴人之權利，已如前述，則上訴人自無損害可
    言。從而，上訴人依據不當得利之法律關係，請求被上訴人
    移轉系爭抵押權及系爭地上權80% 權利與上訴人，即無理由
    。
七、從而，上訴人依據系爭協議書第4 條、民法第348 條第1 項
    、第349 條及不當得利之法律關係，請求被上訴人將坐落台
    北市○○區○○段三小段393-3 地號土地於76年9 月4 日所
    設定最高限額1,200 萬元之抵押權，及於76年9 月12日所設
    定之地上權，各移轉80% 之權利予上訴人，於法無據，不應
    准許。原審為上訴人敗訴之判決，並無不合。上訴意旨指摘
    原判決不當，求予廢棄改判，為無理由，應予駁回。
八、本件因事證已臻明確，兩造其餘有關上訴人是否已付清買賣
    價金，被上訴人得否主張同時履行抗辯，及上訴人之請求權
    是否罹於時效而消滅，有無違背民法第870 條規定等之爭點
    及攻擊、防禦方法暨所為之立證，與判決之結果不生影響，
    無庸再逐一予以論究，併予敘明。
據上論結，本件上訴為無理由，依民事訴訟法第449 條第1 項、
第78條，判決如主文。
中　　華　　民　　國　　96　　年　　9 　　月　　4 　　日
                    民事第四庭
                        審判長法  官  張劍男
                              法　官  彭昭芬
                              法　官  丁蓓蓓
正本係照原本作成。
如不服本判決，應於收受送達後20日內向本院提出上訴書狀，其
未表明上訴理由者，應於提出上訴後20日內向本院補提理由書狀
（均須按他造當事人之人數附繕本）上訴時應提出委任律師或具
有律師資格之人之委任狀；委任有律師資格者，另應附具律師資
格證書及釋明委任人與受任人有民事訴訟法第466條之1第1項但
書或第2項（詳附註）所定關係之釋明文書影本。
中　　華　　民　　國　　96　　年　　9 　　月　　6 　　日
　　　　　　　　　　　　　　　書記官  張淑芬
附註：
民事訴訟法第466條之1（第1項、第2項）：
對於第二審判決上訴，上訴人應委任律師為訴訟代理人。但上訴
人或其他法定代理人具有律師資格者，不在此限。
上訴人之配偶、三親等內之血親、二親等內之姻親，或上訴人為
法人、中央或地方機關時，其所屬專任人員具有律師資格並經法
院認為適當者，亦得為第三審訴訟代理人。
